【裁判字號】    96,上,1065
【裁判日期】    980428
【裁判案由】    確認優先承買權
【裁判全文】
臺灣高等法院民事判決                  96年度上字第1065號
上  訴  人  甲○○
訴訟代理人  陳達成律師
            癸○○
被  上訴人  丁○○
            壬○○
            辛○○
            己○○
            戊○○
            庚○○
            丙○○
共      同
訴訟代理人  王桂樹律師
追  加被告  乙○○
上列當事人間請求確認優先承買權事件，上訴人對於中華民國96
年10月31日台灣台北地方法院95年度訴字第10159號第一審判決
，提起上訴，並為訴之追加，本院於98年4月7日言詞辯論終結，
判決如下：
    主  文
上訴及追加之訴均駁回。
第二審（含追加之訴部分）訴訟費用由上訴人負擔。
    事實及理由
一、按在第二審為訴之變更及追加，非經他造同意，不得為之。
    但請求之基礎事實同一者；及訴訟標的對於數人必須合一確
    定時，追加其原非當事人之人為當事人者，不在此限。民事
    訴訟法第446條第1項但書、第255條第1項第2款、第5款分別
    定有明文。查，本件上訴人於原審起訴時，主張坐落台北市
    萬華區○○段○○段559地號土地（下稱系爭土地）係訴外人
    高明樹（已死亡，下稱高明樹）於日據時代向訴外人謝樹（
    已死亡，下稱謝樹）承租基地建屋，而被上訴人壬○○、辛
    ○○、己○○、戊○○、庚○○、丙○○（下稱壬○○等6
    人）係由謝樹之繼承人謝榮杰（已死亡，下稱謝榮杰）、張
    陳隨妹取得系爭土地，伊則為高明樹之繼承人，就系爭土地
    有優先購買權，並聲明：(1)確認上訴人與被上訴人壬○○等
    6人就系爭土地有優先承買權存在；(2)被上訴人丁○○就系
    爭土地於民國（下同）93年6月17日以買賣為原因所為之所
    有權移轉登記應予塗銷；(3)被上訴人丁○○就系爭土地於92
    年10月8日以買賣為原因所為之所有權移轉登記應予塗銷（
    見原審卷第2頁、第79至80頁）。嗣於本院提出謝樹之繼承
    系統表、系爭土地異動索引表，主張謝樹之繼承人，另有「
    乙○○」於起訴漏列，追加乙○○為被告（見本院卷第76頁
    、78頁至81頁），暨追加請求被上訴人壬○○等6人及追加
    被告乙○○應就系爭土地與上訴人補訂書面契約，並協同辦
    理所有權移轉登記（見本院卷第34頁、184頁），查系爭土
    地異動索引表確載明乙○○因分割繼承而取得系爭土地所有
    權，核訴訟標的對於乙○○必須合一確定，且上訴人追加請
    求補訂書面契約，並協同辦理所有權移轉登記部分，乃本於
    其主張對系爭土地有優先承買權存在而主張，其請求之基礎
    事實應屬同一，揆諸前揭說明，毋庸經被上訴人同意，應予
    准許，被上訴人表示不同意上訴人訴之追加，尚有誤會，合
    先敘明。
二、追加被告乙○○經合法通知，未於言詞辯論期日到場，核無
    民事訴訟法第386條所列各款之情形，爰依上訴人之聲請，
    准其一造辯論而為判決。
三、上訴人主張：系爭土地係高明樹於日據時代向謝樹承租基地
    建屋，被上訴人壬○○等6人係由謝樹之繼承人謝榮杰、張
    陳隨妹繼承而取得系爭土地。而高明樹死亡後，其遺產由其
    配偶即訴外人高盧招治、子女即訴外人高玉卿、高玉雄、高
    麗華、高麗香（下稱高玉卿等4人）、高玉中及伊繼承，嗣
    高盧招治死亡，其子女中高麗華、高麗香拋棄繼承，由高玉
    中、高玉卿、高玉雄及伊繼承高盧招治之遺產，高玉中於97
    年1月9日死亡，由其繼承人高周素玉、高淑珍、高瑄、高永
    清、高振源繼承其權利義務關係（下稱高周素玉等5人），
    取得系爭土地之承租權，其餘繼承人並授權伊為本件訴訟。
    惟壬○○等6人於出賣系爭土地予被上訴人丁○○前，未依
    法先以書面通知伊是否行使優先承買權，逕與被上訴人丁○
    ○訂立買賣契約，並於92年10月8日及93年6月17日以買賣為
    原因將系爭土地所有權移轉登記予被上訴人丁○○。而民法
    物權編修正草案第828條第2項增訂公同共有準用民法第821
    條規定，為充分保障公同共有人之權益，應認該修正草案之
    規定，於本案得適用，伊當事人適格自無欠缺。伊與高玉卿
    等4人、高周素玉等5人租用系爭土地興建之房屋即臺北市○
    ○街241號房屋（下稱系爭原241號房屋），雖配合臺北市政
    府工務局打通騎樓工程，將部分房屋拆除，原有房屋變小，
    但基地面積不變，伊等就系爭土地確實有承租權，享有土地
    法第104條、民法第426條之2修正草案之優先承買權，伊等
    主張正當權利，未損害被上訴人等之權益，更無權利濫用等
    情。爰依土地法第104條、民法第426條之2之規定，訴請：
    (1)確認上訴人與被上訴人壬○○等6人就系爭土地有優先承
    買權存在；(2)被上訴人丁○○就系爭土地於93年6月17日以
    買賣為原因所為之所有權移轉登記應予塗銷；(3)被上訴人丁
    ○○就系爭土地於92年10月8日以買賣為原因所為之所有權
    移轉登記應予塗銷。原審為上訴人全部敗訴之判決，上訴人
    不服，提起上訴，嗣於本院追加乙○○為被告，暨追加請求
    被上訴人壬○○等6人及追加被告乙○○應就系爭土地與上
    訴人補訂書面契約，並協同辦理所有權移轉登記，上訴聲明
    ：(1)原判決廢棄。(2)確認上訴人與被上訴人壬○○等6人及
    追加被告乙○○間就系爭土地有優先承買權。(3)被上訴人丁
    ○○就系爭土地於92年10月8日及93年6月17日以買賣為原因
    所為之所有權移轉登記應予塗銷。(4)被上訴人壬○○等6人
    及追加被告乙○○應就系爭土地與上訴人補訂書面契約，並
    協同辦理所有權移轉登記。
四、被上訴人及追加被告乙○○則以：高明樹租用系爭土地建蓋
    之系爭原241號房屋係違建，因台北市政府為打通廣州街而
    於65年5月4日拆除，政府並於該騎樓打通工程興闢時辦理拆
    遷補償，拆除後僅餘一面長約4公尺，寬約1公尺（實際僅60
    公分）之約4平方公尺牆壁，不足系爭土地面積六分之一，
    無門窗及衛生設備，寬度不足，雖為地上定著物，並非可供
    居住之房屋。系爭原241號房屋實際上已被拆除打通成為人
    行道，無法建築使用，原租地建屋人已非租地建屋之承租人
    ，不能認為上訴人對系爭土地仍有租地建屋之租賃權存在，
    上訴人對系爭土地無優先承買權。又系爭土地為廣州街通路
    ，如政府不准在作為通路之系爭土地上重建房屋，即無使原
    承租人享有優先購買權之必要，如系爭土地得重建，上訴人
    自66年拆屋後迄伊等購買系爭土地近30年，不向原地主要求
    容許建屋，反使系爭土地變為雜亂之攤販地，近因土地漲價
    始主張優先購買，企圖暴利，為權利濫用，有違民法第148
    條之規定，不應受法律保護等語，資為抗辯。並於本院聲明
    ：上訴駁回。
五、兩造不爭執事實：
  (一)高明樹於日據時代向謝樹承租系爭土地建築系爭原241號房
    屋，台北市政府於65年5月4日，因打通騎樓工程，將前開房
    屋部分拆除，僅餘一長約4公尺，寬約1公尺之牆壁。
  (二)被上訴人壬○○等6人及追加被告乙○○係由謝樹之繼承人
    謝榮杰、張陳隨妹繼承而取得系爭土地。
  (三)高明樹於61年4月28日死亡，其配偶高盧招治、子女高玉中
    、高玉卿等4人及上訴人繼承；高盧招治於82年5月19日死亡
    ，其子女中高麗華、高麗香拋棄繼承，由高玉中、高玉卿、
    高玉雄及上訴人繼承高盧招治之遺產，經原法院82年8月10
    日北院民家祥繼字第412號民事庭通知在案；嗣高玉中於97
    年1月9日死亡，由其繼承人高周素玉等5人繼承其權利義務
    關係。高玉卿等4人、高周素玉等5人均出具授權書授權上訴
    人辦理系爭土地優先承買權事宜。
  (四)被上訴人丁○○於92年10月8日及93年6月17日以買賣為原因
    ，取得系爭土地之所有權。
六、上訴人又主張：伊及高玉卿等4人、高周素玉等5人因繼承而
    取得系爭土地之承租權，就系爭土地有優先承買權，被上訴
    人丁○○就系爭土地以買賣為原因所為之所有權移轉登記，
    對伊等不生效力等語。惟此為被上訴人及追加被告乙○○所
    否認，並以前開情詞置辯。是本件所應審究者厥為：(一)上訴
    人及高玉卿等4人、高周素玉等5人，就系爭土地有無優先承
    買權？(二)上訴人請求被上訴人丁○○塗銷就系爭土地以買賣
    為原因所為之所有權移轉登記，暨請求被上訴人壬○○等6
    人及追加被告乙○○就系爭土地與伊補訂書面契約，並協同
    辦理所有權移轉登記，有無理由？茲分別論述如下：
  (一)上訴人及高玉卿等4人、高周素玉等5人，就系爭土地有無優
    先承買權？
    1.按公同共有物之處分及其他之權利行使，應得公同共有人
      全體之同意時，關於公同共有物之訴訟，如何為當事人適
      格：(一)公同共有物被一部分公同共有人為移轉物權等處分
      行為時。(1)須得處分行為人（包含同意處分之人）以外之
      公同共有人全體之同意始得起訴，但以處分無效為原因，
      提起確認該物仍屬公同共有人全體所有之訴，祇須以主張
      因處分而得權利之人為被上訴人，不必以處分行為人為其
      共同被告，若以之為共同被告而受勝訴判決時，僅由主張
      因處分而得權利之人提起上訴，不得謂為當事人適格。(2)
      公同共有人中之一人，不得對於主張因處分而得權利之人
      提起確認自己部分公同共有權存在之訴。(3)主張因處分而
      得權利之人，得以公同共有人中之一人為被告，提起確認
      自己權利存在之訴，但其既判力不及於未為被告之人公同
      共有人。(二)公同共有物被一部分公同共有人侵奪或妨害時
      ，須得侵奪或妨害人以外之公同共有人全體之同意，始得
      提起請求返還或除去妨害之訴。(三)公同共有物因他人爭為
      己有提起確認為公同共有人全體所有之訴，或因他人侵奪
      、妨害或有妨害之虞提起民法第767條之訴，應得公同共
      有人全體之同意。（最高法院31年度決議(七)參照）。上開
      關於公同共有物提起民事訴訟之當事人是否適格之見解，
      依民法第831條之規定，於所有權以外之財產權，由數人
      公同共有者，自亦準用之。土地法第104條之優先承買權
      ，為物權之優先承買權，數人因繼承關係公同共有該優先
      承買權者，就與之爭執優先承買權是否存在之第三人提起
      訴訟，按諸上開說明，其如由全部公同共有人一同起訴者
      ，其當事人適格固然無欠缺，但如由公同共有人中一人起
      訴者，則須得其他公同共有人之同意，始得為之，否則其
      為原告之當事人適格，即有欠缺，應駁回其訴。經查，高
      明樹就系爭土地之租賃關係，及基於該租賃關係所生之土
      地法第104條優先承買權，現應由高玉卿等4人、高周素玉
      等5人及上訴人本於繼承關係公同共有，已詳如前述，而
      高玉卿等4人、高周素玉等5人均授權上訴人處理系爭土地
      及其上房屋一切相關事宜，同意其提起本件訴訟，業據上
      訴人提出授權書（見原審卷第100頁、本院卷第37頁）、
      高玉雄、高玉卿、高麗華之印鑑證明（見原審卷第111頁
      、112頁、133頁）、高麗香經認證之授權書（見原審卷第
      195頁）為證，並經證人高玉卿及高玉雄到庭證述在卷（
      見原審卷第107頁背面、111頁背面），復為被上訴人所不
      爭執，則上訴人提起本件之訴，其當事人適格自無欠缺。
    2.被上訴人及追加被告乙○○雖抗辯：系爭原241號房屋實
      際上已被拆除打通成為人行道，無法建築使用，原租地建
      屋人已非租地建屋之承租人，不能認為上訴人對系爭土地
      仍有租地建屋之租賃權存在等語。然查，系爭原241號房
      屋雖已部分拆除，惟被上訴人壬○○等6人及追加被告乙
      ○○既未主張並證明系爭土地之租賃期限，係以地上房屋
      之存續期限為限，則系爭土地租賃契約，在未依法終止前
      ，仍屬有效存在（最高法院71年台上字第237號判決意旨
      參照）。況前開房屋遭部分拆除後，上訴人仍持續繳交租
      金予謝榮杰，復據上訴人提出郵政匯票、存證信函、收據
      （見原審卷第21頁、22頁、135頁至151頁），益證系爭土
      地租賃契約，在前開房屋遭部分拆除後，仍屬有效存在，
      被上訴人及追加被告乙○○此部分之抗辯，自不足採。
    3.次按「土地法第104條第1項規定基地出賣時，租地建屋之
      承租人有依同樣條件優先購買之權，旨在使房屋與基地同
      歸一人所有，以謀求法律關係之單純化，防杜當事人間之
      紛爭，並盡房屋利用之經濟效力，以避免租賃關係消滅後
      ，房屋所有人因無使用土地權限必須拆屋還地，有違房屋
      利用之經濟效用；從而，如基地承租人於基地上根本未為
      房屋之建築者，當無該條規定之適用。」（最高法院65年
      台上字第530號判例參照）。經查，系爭原241號房屋，因
      台北市政府於65年5月4日，打通騎樓工程，將前開房屋部
      分拆除，僅餘一長約4公尺，寬約1公尺之牆壁，為兩造所
      不爭執，且經本院會同台北市建成地政事務所人員至現場
      勘驗，該面牆前方即為騎樓，建物面積僅為3平方公尺，
      有勘驗筆錄及該所97年12月23日函附複丈成果圖在卷可考
      （見本院卷第156頁至158頁、163頁、164頁），顯見系爭
      原241號房屋因打通騎樓而拆除，所殘留部分已無法供人
      居住使用，且所餘之土地為不能單獨供建築使用之畸零地
      ，承租人既無法重建房屋，則系爭土地出賣時，參照前開
      判例之意旨，承租人自無優先承買權可言。上訴人主張其
      與高玉卿等4人、高周素玉等5人，就系爭土地有優先承買
      權，自不足採。
    (二)上訴人請求被上訴人丁○○塗銷就系爭土地以買賣為原因
      所為之所有權移轉登記，暨請求被上訴人壬○○等6人及
      追加被告乙○○就系爭土地與伊補訂書面契約，並協同辦
      理所有權移轉登記，有無理由？
      按依土地法第104條之規定，承租土地建築房屋之人，對
      於出租人出賣其土地時之優先購買權，固具有相對的物權
      之效力。惟查，系爭原241號房屋遭而拆除後，所殘留部
      分已無法供人居住使用，且無法重建房屋，上訴人及高玉
      卿等4人、高周素玉等5人，就系爭土地並無優先承買權，
      既已詳如前述，則上訴人請求被上訴人丁○○塗銷就系爭
      土地以買賣為原因所為之所有權移轉登記，暨請求被上訴
      人壬○○等6人及追加被告乙○○就系爭土地與其補訂書
      面契約，並協同辦理所有權移轉登記，自屬無據。
七、綜上所述，上訴人主張：伊及高玉卿等4人、高周素玉等5人
    就系爭土地有優先承買權，被上訴人丁○○就系爭土地以買
    賣為原因所為之所有權移轉登記，對伊等不生效力，為不可
    採。被上訴人及追加被告乙○○抗辯：系爭原241號房屋經
    拆除後，所殘留土地，無法建築使用，上訴人對系爭土地無
    優先承買權，為可採。從而，上訴人依土地法第104條、民
    法第426條之2之規定，請求：(1)確認上訴人與被上訴人壬○
    ○等6人就系爭土地有優先承買權存在；(2)被上訴人丁○○
    就系爭土地於92年10月8日及93年6月17日以買賣為原因所為
    之所有權移轉登記應予塗銷；為無理由，不應准許。原審為
    上訴人敗訴之判決，理由雖有不同，惟結論並無二致，仍屬
    應予維持。上訴意旨指摘原判決不當，求予廢棄改判，為無
    理由，應予駁回。另上訴人於本院追加乙○○為被告，請求
    確認就系爭土地有優先承買權存在，暨追加請求被上訴人壬
    ○○等6人及追加被告乙○○應就系爭土地與上訴人補訂書
    面契約，並協同辦理所有權移轉登記，均為無理由，應併予
    駁回。
八、被上訴人雖聲請傳訊證人黃添壽，惟本件事證已臻明確，本
    院認無再傳訊之必要；又本件事證已臻明確，兩造其餘陳述
    及攻擊防禦方法，經審酌後核與判決結果不生影響，爰不再
    一一論述，附此敘明。
據上論結，本件上訴及追加之訴均為無理由，依民事訴訟法第44
9條第1項、第78條、第385條第1項前段，判決如主文。
中    華    民    國    98    年    4     月    28    日
                  民事第十三庭
                      審判長法  官  黃騰耀
                            法  官  楊絮雲
                            法  官  周舒雁
正本係照原本作成。
如不服本判決，應於收受送達後20日內向本院提出上訴書狀，其
未表明上訴理由者，應於提出上訴後20日內向本院補提理由書狀
（均須按他造當事人之人數附繕本）上訴時應提出委任律師或具
有律師資格之人之委任狀；委任有律師資格者，另應附具律師資
格證書及釋明委任人與受任人有民事訴訟法第466條之1第1項但
書或第2項（詳附註）所定關係之釋明文書影本。
中    華    民    國    98    年    4     月    28    日
                            書記官  李明昇
附註：
民事訴訟法第466條之1（第1項、第2項）：
對於第二審判決上訴，上訴人應委任律師為訴訟代理人。但上訴
人或其他法定代理人具有律師資格者，不在此限。
上訴人之配偶、三親等內之血親、二親等內之姻親，或上訴人為
法人、中央或地方機關時，其所屬專任人員具有律師資格並經法
院認為適當者，亦得為第三審訴訟代理人。


司法院資訊處製作；財團法人民間司法改革基金會備份。
